ACORDAO-COMPLETO-2465021

ACÓRDÃO 2881/2021 ATA 47/2021 - PLENÁRIO

VISTOS, relatados e discutidos estes autos de monitoramento do Acórdão 2312/2019-TCU-Plenário, proferido por ocasião do julgamento de auditoria com o objetivo de verificar a gestão dos recursos repassados pelo Fundo Nacional de Desenvolvimento da Educação, no âmbito do Programa Nacional de Alimentação Escolar, ao Governo do Estado de Rondônia, nos exercícios de 2016 e 2017,
ACORDAM os Ministros do Tribunal de Contas da União, reunidos em sessão do Plenário, diante das razões expostas pelo relator, em:
9.1. aplicar a Suamy Vivecananda Lacerda de Abreu a multa prevista no art. 58, inciso IV, da Lei 8.443/1992, no valor de R$ 7.000,00 (sete mil reais) fixando-lhe o prazo de 15 (quinze) dias, a contar da notificação, para que comprove, perante o Tribunal (art. 214, inciso III, alínea "a", do Regimento Interno/TCU) , o recolhimento da dívida ao Tesouro Nacional, atualizada monetariamente desde a data deste Acórdão data do efetivo recolhimento, se for paga após o vencimento, na forma da legislação em vigor;
9.2. autorizar, desde logo, nos termos do art. 28, inciso II, da Lei 8.443/1992, a cobrança judicial da dívida, caso não atendida a notificação;
9.3. fixar o prazo improrrogável de 60 (sessenta) dias para que o representante da Secretaria de Educação no Estado de Rondônia (Seduc/RO) atenda ao Ofício 49114/2020-TCU/Seproc, de 11/9/2020, que requer as informações relacionadas na documentação a ele anexada (peças 32 e 34) , visando ao cumprimento integral dos subitens 9.2 e 9.3 do Acórdão 2312/2019-TCU-Plenário, sem prejuízo de que lhe seja informado que um novo descumprimento de diligência ou das determinações ora monitoradas no prazo fixado, sem motivo justificado, sujeitará o responsável à aplicação da multa prevista no art. 58, inciso IV, da Lei 8.443/1992, a qual prescinde de realização de prévia audiência, nos termos do art. 268, §3.º, do Regimento Interno do TCU;
9.4. tornar insubsistente o item 9.7 do Acórdão 2312/2019-TCU-Plenário;
9.5. encaminhar cópia do presente Acórdão à Secretaria de Educação no Estado de Rondônia (Seduc/RO) , destacando que o relatório e o voto que fundamentam a deliberação ora encaminhada podem ser acessados por meio do endereço eletrônico www.tcu.gov.br/acordaos.

Monitoramento de determinações contidas em acórdão que tratou de FOC com o objetivo de verificar a gestão dos recursos transferidos pelo Fundo Nacional de Desenvolvimento da Educação (FNDE) para apoiar ações do Programa Nacional de Alimentação Escolar (PNAE) no Estado de Rondônia.

Secretaria de Educação do Estado de Rondônia.

3. Interessados/Responsáveis: não há.

13.1. Ministros presentes: Ana Arraes (Presidente), Walton Alencar Rodrigues (Relator), Benjamin Zymler, Aroldo Cedraz, Raimundo Carreiro, Bruno Dantas, Vital do Rêgo e Jorge Oliveira.
13.2. Ministros-Substitutos presentes: Augusto Sherman Cavalcanti, Marcos Bemquerer Costa, André Luís de Carvalho e Weder de Oliveira.

WALTON ALENCAR RODRIGUES

Adoto, como Relatório, a instrução da unidade técnica (peças 42-44) :
Cuidam os autos de Monitoramento de Acórdão proferido no Relatório de Auditoria de Orientação Centralizada (TC Processo 018.140/2017-3) realizada com o objetivo de verificar a gestão dos recursos repassados pelo Fundo Nacional de Desenvolvimento da Educação (FNDE) no âmbito do Programa Nacional de Alimentação Escolar (PNAE) ao Governo do Estado de Rondônia, nos exercícios de 2016 e 2017.
2.	Na sessão datada de 2/10/2019, foi prolatado o Acórdão 2312/2019-TCU-Plenário, da relatoria do Exmo. Sr. Ministro Walton Alencar Rodrigues, que em seu item 9.2, e respectivos subitens, efetuou uma série de determinações à Secretaria de Estado da Educação de Rondônia (Seduc/RO) ; em seus itens 9.3 e 9.5, e subitens correspondentes, recomendou à referida Secretaria e ao Conselho de Alimentação Escolar do Estado de Rondônia (Caero) , respectivamente, que avaliasse a conveniência e a oportunidade de adotar uma série de procedimentos; em seus itens 9.4 e 9.6, e subitens correspondentes, deu ciência à já aludida Secretaria e ao já citado Conselho de Alimentação Escolar, respectivamente, de uma série de impropriedades/falhas, para que fossem adotadas medidas internas com vistas à prevenção de ocorrência de outras semelhantes; e no item 9.7, efetuou uma determinação à SecexEducação (peça 5) .
HISTÓRICO
3.	No item 9.2, e respectivos subitens, do mencionado Acórdão foram dirigidas as seguintes determinações à Secretaria de Estado da Educação de Rondônia (Seduc/RO) :
	9.2. determinar à Secretaria de Estado da Educação de Rondônia (Seduc/RO) , com fundamento no art. 250, inciso II, do Regimento Interno do TCU, que adote de medidas corretivas para as seguintes irregularidades:
	9.2.1. ausência de diagnóstico e acompanhamento do estado nutricional dos estudantes, do acompanhamento e avaliação dos cardápios selecionados pelas escolas, da aquisição dos gêneros alimentícios, do preparo e da distribuição das refeições nas unidades escolares da rede estadual de ensino, pelas nutricionistas responsáveis pelo programa, em afronta ao disposto no art. 11, da Lei 11.947/2009, c/c o art. 12, incisos I e II, da Resolução FNDE 26/2013, c/c art. 3º, da Resolução CFN 465/2010;
	9.2.2. insuficiência de nutricionistas atuando na execução do Pnae na rede estadual de educação, inviabilizando o cumprimento de suas diversas atribuições previstas na Lei 11.947/2009, Resolução FNDE 26/2013 e Resolução CFN 465/2010, em desacordo com o art. 12, §2º, da mencionada Resolução; 
	9.2.3. inexistência de instrumento contratual entre as unidades executoras e o licitante vencedor, identificado nos processos de prestação de contas, relativos aos exercícios 2016 e 2017 das referidas unidades, o que afronta o disposto no art. 62 da Lei 8666/1993, c/c o Anexo VI, da Instrução Normativa 2/Pale/COAF/Seduc/2014; 
	9.2.4. utilização de parâmetro inadequado para conhecimento da produção agrícola do estado, restrito apenas ao caráter de precificação, o que não pode ser considerado mapeamento agrícola, nos moldes definidos pelo Manual da Agricultura Familiar elaborado pelo FNDE; 
	9.2.5. ausência de justificativa para a não aplicação do percentual mínimo de 30% dos recursos financeiros repassados pelo FNDE, no âmbito do Pnae, na aquisição de gêneros alimentícios diretamente da agricultura familiar e do empreendedor familiar rural ou de suas organizações, identificada na prestação de contas Seduc/2016/Pnae, o que afronta o disposto no art. 24, § 2º, da Resolução FNDE 26/2013; 
	9.2.6. ausência de instrumento contratual entre a entidade executora (escola organizadora da chamada) e o agricultor familiar ou cooperativa que teve o projeto de venda selecionado, o que afronta o disposto o art. 31, da Resolução FNDE 26/2013;
	9.2.7. ausência de planejamento das aquisições com recursos do Pnae pelas unidades executoras, resultando no fracionamento de despesas, o que afronta o disposto no art. 20 da Resolução FNDE 26/2013 c/c o art. 23, inciso II, alínea "a", da Lei 8.666/1993;
	9.2.8. ausência de pesquisa de preços prévia aos certames pelas unidades executoras, inviabilizando a comparação dos preços apresentados com os praticados no mercado local, o que afronta o disposto no art. 20, da Resolução FNDE 26/2013 e no art. 15, inciso I, da Instrução Normativa 2/2017/Pale/Coafi/Seduc;
	9.2.9. adoção de parâmetro inadequado (propostas de preço apresentadas pelos próprios fornecedores) como pesquisa de preços que baliza a licitação dos gêneros alimentícios, o que afronta o disposto no art. 43, inciso IV, da Lei 8.666/1993;
	9.2.10. publicidade dos convites restrita apenas às empresas credenciadas, sem a ampla divulgação do instrumento convocatório em local apropriado, identificada nos processos de aquisição dos gêneros alimentícios, o que afronta o disposto no art. 22, § 3º, da Lei 8.666/1993; 
	9.2.11. prazo inadequado entre a divulgação do aviso do edital e a abertura do certame (apenas 24 horas) , identificado no art. 20, §1º, da Instrução Normativa 2/2014-Pale/Coafi/GAB/Seduc, o que afronta o disposto no art. 21, § 2º, inciso IV, da Lei 8.666/1993; 
	9.2.12. ausência de controle, ou controle deficiente, do estoque dos gêneros alimentícios da alimentação escolar recebidos e armazenados nas escolas estaduais, o que afronta o disposto no art. 8º, § 1º, inciso III, da Resolução FNDE 26/2013;
	9.2.13. ausência de utilização das fichas técnicas de preparação dos alimentos pelos responsáveis pela preparação, nas escolas visitadas pela equipe de auditoria, o que afronta o disposto no art. 14, § 7º, da Resolução FNDE 26/2013 c/c art. 3º, inciso V, da Resolução CFN 465/2010; 
	9.2.14. ausência de separação de amostras de refeições preparadas armazenadas sob refrigeração por até 72 horas pelos responsáveis pela preparação dos alimentos nas escolas estaduais visitadas na auditoria, o que afronta as orientações contidas no "Manual de Ferramentas para as Boas Práticas na Alimentação Escolar"; 
	9.2.15. ausência de divulgação das atividades do Conselho de Alimentação Escolar por meio de comunicação por via oficial, o que afronta o disposto no art. 36, inciso IV, da Resolução FNDE 26/2013;
	9.2.16. ausência de instalações e equipamentos adequados para o exercício das atividades do Conselho de Alimentação Escolar do Estado de Rondônia (Caero) , o que afronta o disposto no art. 36, da Resolução CD/FNDE 26/2013 e o art. 6º, inciso I, do Regimento do Caero;
	9.2.17. ausência de realização de cursos de capacitação dos envolvidos na execução do Pnae e no controle social, o que afronta o disposto no art. 17, inciso IV, da Lei 11.947/2009 c/c parágrafo único, do art. 60, da Resolução FNDE 26/2013;
	9.2.18. pagamento de taxas bancárias, Imposto de Renda (IR) e Imposto sobre Operações Financeiras (IOF) nos recursos do Pnae, o que afronta o disposto art. 5º, § 2º, da Lei 11.947/2009 e art. 38, inciso IX, da Resolução FNDE 26/2013; 
	9.2.19. pagamento de credores por meio de cheque nominal, identificado nos processos de prestação de contas das escolas, relativos aos exercícios 2016 e 2017, o que afronta o disposto no art. 2º, §1º, do Decreto 7.507/2011, art. 4º, da Resolução FNDE 44/2011 e art. 38, inciso XVII, da Resolução FNDE 26/2013;
4.	Já nos itens 9.3 e 9.5, foram feitas as seguintes recomendações à Secretaria de Estado da Educação de Rondônia (Seduc/RO) e ao Conselho de Alimentação Escolar do Estado de Rondônia (Caero) :
9.3. recomendar à Secretaria de Estado da Educação de Rondônia (Seduc/RO) , com fundamento no art. 250, III, do Regimento Interno do TCU, que avalie a conveniência e a oportunidade de adotar os seguintes procedimentos:
9.3.1. realização de ampla pesquisa de mercado para subsidiar a compra de gêneros alimentícios custeados com recursos do Pnae, conforme disposto no art. 20 da Resolução FNDE 26/2013 e art. 43, inciso IV, da Lei 8.666/1993;
9.3.2. adoção de medidas para que a nutricionista responsável técnica pela execução do Programa Nacional de Alimentação Escolar no Estado de Rondônia passe a acompanhar os procedimentos de licitação e chamada pública, no que se refere às especificações técnicas, nos termos do artigo art. 3º, inciso IX, da Resolução CFN 465/2010; 
9.3.3. adoção dos valores anuais repassados às unidades executoras como parâmetro para as aquisições com recursos do Pnae; 
9.3.4. adoção de mecanismos para aferir o cumprimento do art. 15, inciso I, da Instrução Normativa 2/2017/Pale/Coafi/Seduc, no tocante à elaboração de pesquisa de mercado dos gêneros alimentícios a serem licitados, inclusive pelas unidades executoras, em conformidade com o disposto na Lei 8.666/1993; 
9.3.5. treinamento periódico dos servidores responsáveis pela manipulação dos alimentos, com base nas boas práticas de higiene, preparação e conservação dos alimentos; 
9.3.6. criação de um espaço no site da Seduc/RO e/ou de um canal destinado à divulgação das atividades realizadas pelo Conselho de Alimentação Escolar do Estado e à comunicação do conselho com o público externo, em vista ao atendimento dos princípios da publicidade e da transparência; 
9.3.7. adoção de medidas para ampliar a divulgação anual do período de cadastramento das empresas interessadas em fornecer gêneros alimentícios para a rede estadual de ensino; 
9.3.8. realização de levantamento nas informações das empresas cadastradas para o fornecimento de gêneros alimentícios à rede estadual de ensino, com vistas a coibir as participações de empresas do mesmo grupo nos mesmos certames;
 (...) 
9.5. recomendar ao Conselho de Alimentação Escolar do Estado de Rondônia (Caero) , com fundamento no art. 250, III, do Regimento Interno do TCU, que avalie a conveniência e a oportunidade de adotar os seguintes procedimentos
9.5.1. acompanhamento dos procedimentos de licitação e chamada pública que servirão de base para a aquisição de alimentos para a execução do Pnae, nos termos do artigo 19, inciso II da Lei 11.947/2009 c/c o artigo 35, inciso I, da Resolução FNDE 26/2013 e Cartilha TCU para Conselheiros do Programa de Alimentação Escolar (item III.33) ;
9.5.2. acompanhamento das entregas dos itens comprados com os recursos do Pnae, nos termos do artigo 19, inciso II, da Lei 11.947/2009 c/c o artigo 35, inciso I, da Resolução FNDE 26/2013 (item III.37) ;
5.	Nos itens 9.4 e 9.6, e respectivos subitens, foi dada ciência das seguintes impropriedades/falhas à Secretaria de Estado da Educação de Rondônia (Seduc/RO) e ao Conselho de Alimentação Escolar do Estado de Rondônia (Caero) :
9.4. dar ciência à Secretaria de Estado da Educação de Rondônia (Seduc/RO) das seguintes impropriedades/falhas, para que sejam adotadas medidas internas com vistas à prevenção de ocorrência de outras semelhantes;
9.4.1. realização de contratação direta, identificada nos procedimentos administrativos referentes aos editais das Chamadas Públicas 1/2017 e 2/2017 e ao Convite 1/2017, da Escola Estadual de Ensino Fundamental e Médio Paulo Freire, localizada no município de Itapuã do Oeste/RO, o que afronta os princípios da isonomia e impessoalidade, além de contrariar o comando constitucional do dever de licitar, previsto no art. 37, inciso XXI, da Constituição Federal;
9.4.2. incompatibilidade entre a atividade econômica de empresa vencedora de certame (Norte - Car Centro Automotivo EIRELI - ME - CNPJ 02.730.781/0001-03) e o objeto da licitação (aquisição de gêneros alimentícios) , identificada na prestação de contas da Seduc/RO/Pnae 2016, o que afronta o disposto no art. 5º, § 2º, da Lei 11.947/2009 e no art. 18, da Resolução FNDE 26/2013;
9.4.3. atraso na entrega dos gêneros alimentícios, ocasionando modificação do cardápio em razão da ausência dos ingredientes, relatado pelos diretores das escolas Carlos Drummond de Andrade, localizada em Candeias do Jamari/RO, e Prof. João Bento da Costa, localizada em Porto Velho/RO, o que afronta o disposto no princípio constitucional da eficiência (art. 37, caput, da Constituição Federal) ;
9.4.4. ausência de formalização das rotinas de entrega dos gêneros alimentícios junto aos fornecedores, ocasionando atraso na entrega dos produtos e substituição do cardápio programado, o que afronta o disposto no princípio constitucional da eficiência (art. 37, caput, da Constituição Federal) ;
9.4.5. ausência e/ou insuficiência de eletrodomésticos (geladeiras e freezers) para a adequada conservação dos gêneros alimentícios que necessitam de refrigeração, identificado nas escolas Francisco Alves Mendes Filho (Ariquemes/RO) e Maria de Abreu Bianco (Buritis/RO) , o que afronta o disposto no disposto no art. 33, §4º, da Resolução FNDE 26/2013; 
9.4.6. existência de gêneros alimentícios em contato direto com o chão, identificado na escola Tancredo Neves (Rolim de Moura/RO) , o que afronta o disposto no art. 33, § 4º, da Resolução FNDE 26/2013; 
9.4.7. instalações físicas inadequadas, ausência de profissionais responsáveis pela manutenção e pela própria preparação dos alimentos, identificado nas escolas indígenas Kity Pypydnipa (Candeias do Jamari/RO) e Kyowã (Porto Velho/RO) , o que afronta o ao art. 33, § 4º, da Resolução FNDE 26/2013; 
9.4.8. instalações físicas inadequadas (encanamento da pia da cozinha com problemas, azulejos, teto, luminárias inadequadas etc.) identificada nas escolas EEEFM Francisco Alves Mendes Filho (Ariquemes/RO) e EEEB Prof. João Bento da Costa (Porto Velho/RO) , o que afronta o ao art. 33, § 4º, da Resolução FNDE 26/2013; 
9.4.9. refeições preparadas distintas das previstas no cardápio, identificado nas escolas Flora Calheiros Cotrin (Porto Velho/RO) , João Bento da Costa (Porto Velho/RO) e Francisco Alves Mendes Filho (Ariquemes/RO) , o que afronta o disposto no art. 12 da Lei 11.947/2009 c/c o art. 14, caput, e § 2º da Resolução FNDE 26/2013;
9.4.10. ausência de divulgação dos cardápios da merenda à comunidade escolar, identificado nas escolas Flora Calheiros Cotrin (Porto Velho/RO) , João Bento da Costa (Porto Velho/RO) e Francisco Alves Mendes Filho (Ariquemes/RO) , o que afronta o disposto no art. 14, § 8º, da Resolução CD FNDE 26/2013; 
9.4.11. os almoxarifados das escolas estaduais não possuem condições para receber grandes quantidades de alimentos fornecidos;
9.4.12. ausência e/ou insuficiência de eletrodomésticos (geladeiras e freezers) para a adequada conservação dos gêneros alimentícios que necessitam de refrigeração, identificado nas escolas Francisco Alves Mendes Filho (Ariquemes/RO) e Maria de Abreu Bianco (Buritis/RO) , o que afronta o disposto no disposto no art. 33, §4º, da Resolução FNDE 26/2013; 
9.4.13. existência de gêneros alimentícios fora do prazo de validade, identificado na escola Carlos Drummond de Andrade (Candeias do Jamari/RO) , o que afronta o disposto no art. 33, § 4º, da Resolução FNDE 26/2013;
9.4.14. descumprimento de formalidades na constituição dos processos de prestação de contas (ausência de numeração de páginas, ausência de avisos de licitação, sem ata das sessões e/ou sem a assinatura dos presentes, cotações de preços sem data de realização e/ou existência de apenas duas cotações, ausência de termos de homologação e/ou sem data e/ou sem assinatura e processos de prestação de contas extraviados) , identificado nos processos de prestação de contas dos exercícios 2016 e 2017 das unidades executoras, o que afronta o disposto no art. 38, da Lei 8.666/1993 c/c art. 20 da Resolução FNDE 26/2013;
9.4.15. incompatibilidade entre as quantidades entregues pelo fornecedor e as quantidades efetivamente registradas no recibo de entrega, identificado na EEEFM Flora Calheiros Cotrin (Porto Velho/RO) , o que afronta o disposto no art. 5º, § 2º, da Lei 11.947/2009 e art. 18 da Resolução FNDE 26/2013 e art. 63, da Lei 4.320/1964; 
9.4.16. aquisição direta de gêneros da agricultura familiar sem previsão no edital de chamada pública, identificado na EEEFM Flora Calheiros Cotrin (Porto Velho/RO) , o que afronta o disposto no Edital de Chamada Pública 1/2017-Pnae; 
9.4.17. existência de relações não usuais, funcionamento no mesmo endereço e/ou relação de parentesco entre os sócios das empresas HLX Comércio Imp e Exp (CNPJ 07.529.552/0001-30) e Valys Distribuidora (CNPJ 12.839.409/0001-85) , fornecedoras de gêneros alimentícios à rede estadual de ensino, o que fragiliza o caráter competitivo dos certames e contraria o disposto no art. 37, inciso XXI, da Constituição Federal e art. 3º, da Lei 8.666/1993;
 (...) 
9.6. dar ciência ao Conselho de Alimentação Escolar do Estado de Rondônia (Caero) sobre as seguintes impropriedades/falhas, para que sejam adotadas medidas internas com vistas à prevenção de ocorrência de outras semelhantes: 
9.6.1. ausência de quórum mínimo (dois terços dos membros do Caero) na sessão que deliberou pela aprovação das contas do Pnae do exercício de 2016, o que afronta ao art. 35, inciso VI, da Resolução FNDE 26/2013; 
9.6.2. ausência de monitoramento tempestivo das ações corretivas a serem adotadas pela Seduc/RO em relação às irregularidades constatadas na execução do Pnae, identificada no Relatório de Inspeção 9/Caero/2015, o que afronta o disposto no art. 35, inciso I, da Resolução FNDE 26/2013;
9.6.3. deficiência na atuação do Conselho, uma vez que não há acompanhamento sistemático e efetivo da execução do Pnae no âmbito do Estado, como se verifica, por exemplo, no baixo número de reuniões mensais com quórum insuficiente para as deliberações necessárias, na falta de acompanhamento dos processos de licitação e de chamada pública, da ausência de acompanhamento da entrega dos gêneros alimentícios adquiridos nos certames às unidades executoras, além da ausência de solicitações tempestivas à Seduc/RO de documentos com vistas ao acompanhamento da execução do Pnae, o que afronta o disposto no art. 35, inciso I, da Resolução FNDE 26/2013;
6.	E, finalmente, no item 9.7 do acórdão em referência, foi feita a seguinte determinação à unidade técnica deste Tribunal, no caso à SecexEducação:
9.7. determinar à unidade técnica que adote os procedimentos definidos na Resolução-TCU 308/2019, notadamente em seu art. 17, caput e parágrafos, com vistas à eventual aprovação e delimitação do escopo da fiscalização destinada a apurar indícios de irregularidades estranhos ao objeto da presente fiscalização, relativos a sobrepreço, conluio entre empresas e de desvios de alimentos destinados à merenda escolar no Estado de Rondônia
7.	A Secretaria da Educação do Estado de Rondônia (Seduc/RO) foi devidamente comunicada das determinações, recomendações e ciências contidas nos subitens 9.2, 9.3 e 9.4 do referido decisum por meio do Ofício 1393/2019-TCU/SecexEducação, de 8/10/2019 (peça 8) , recebido em 23/10/2019 (peça 12) .
7.1.	Passados quase dois meses do recebimento do Ofício 1393/2019-TCU/SecexEducação, de 8/10/2019 (peça 8) , ocorrido em 23/10/2019 (peça 12) , sem que a Secretaria de Estado da Educação de Rondônia tenha se manifestado sobre a adoção das providências mencionadas no Acórdão 2312/2019-TCU-Plenário, a SecexEducação, em 17/12/2019, deliberou em diligenciar àquela Secretaria para que ela enviasse, em sessenta dias, informações/documentos comprobatórios acerca do cumprimento do item 9.2 do referido Acórdão, em reiteração aos termos do ofício enviado anteriormente (peça 17 e 18) .
7.2.	Assim, em 26/12/2019, foi enviado o Ofício de reiteração 1861/2019-TCU/SecexEducação (peça 19) , o qual foi recebido pela Seduc/RO em 6/1/2020 (peça 20) . 
7.3.	Posteriormente, em 30 de março de 2020, a SecexEducação, ao constatar que a Seduc/RO não havia enviado, até aquela data, resposta ao ofício retro citado, com vistas a comprovar a adoção das providências mencionadas no referido Acórdão, deliberou por diligenciar à Secretaria de Estado da Educação de Rondônia (Seduc/RO) , para que remetesse, em sessenta dias, informações/documentos comprobatórios acerca do cumprimento integral dos subitens 9.2 e 9.3 do Acórdão 2312/2019-TCU-Plenário, Ministro-Relator Walton Alencar Rodrigues, Sessão de 2/10/2019, em reiteração aos termos dos Ofícios 1393/2019-TCU/SecexEducação, de 8/10/2019, e 1861/2019-TCU/SecexEducação, de 26/12/2019, recebidos naquela Secretaria em 23/10/2019 e 6/1/2020, respectivamente, informado, ainda, que o descumprimento da diligência ou das deliberações então monitoradas no prazo fixado, sem motivo justificado, sujeitaria o responsável à aplicação da multa prevista no art. 58, inciso IV, da Lei 8.443/1992, a qual prescindiria de realização de prévia audiência, nos termos do art. 268, §3.º, do Regimento Interno do TCU (peças 22 e 23) .
7.4.	Tal diligência se materializou por meio do Ofício 13453/2020-TCU/Seproc, de 4/4/2020 (peça 24) , que foi recebido por aquela secretaria estadual em 28/4/2020 (peça 26) .
7.5.	Finalmente, somente em 28/7/2020, foi anexado aos presentes autos a resposta da Seduc/RO ao Ofício de Reiteração 1861/2019-TCU/SecexEducação (peça 19) , consubstanciada em cópia do processo administrativo 0029.005224/2020-41, no qual constaram as informações solicitadas por este Tribunal por meio daquele ofício (peça 28, p. 3-320) . 
7.6.	O atraso na juntada dessa resposta deveu-se ao fato de que os referidos documentos haviam sido enviados, primeiramente, pela Seduc/RO para o e-mail da Secretária do TCU no Estado de Rondônia, Sra. Paula Gigliane de Oliveira (oliveirapg@tcu.gov.br) , em 3/4/2020 (peça 25 e 28, p. 2) , e por ela repassados, em 8/4/2020, para a Sra. Maryzely Cristina Queiroz Mariano, da Secomp-1 (peça 28, p. 2) . Esta última, no que lhe toca, os encaminhou à Segesp-1/Dirage/Seproc, na mesma data (peça 28, p. 1) . Após isto, contudo, tais documentos não lograram ser encaminhados tempestivamente para a SecexEducação, o que somente veio a ocorrer na data anteriormente assinalada (28/7/2020) .
8.	O Conselho de Alimentação Escolar do Estado de Rondônia (Caero) , por sua vez, foi cientificado das recomendações e ciências contidas nos subitens 9.5 e 9.6 do acórdão supracitado por meio do Ofício 1394/2019-TCU/SecexEducação, de 8/10/2019 (peça 9) , recebido em 29/10/2019 (peça 15) .
8.1.	A resposta daquele Conselho encontra-se anexada à resposta da própria Seduc/RO, conforme se depreende do Despacho emitido pela SEDUC/CAERO anexado à peça 28, p. 318-320. 
9.	Dessa forma, realizou-se, no âmbito da última instrução (peça 32) , a análise das respostas fornecidas às determinações e recomendações efetuadas junto à Seduc/RO (subitens 9.2 e 9.3 do Acórdão 2312/2019-TCU-Plenário) , assim como às recomendações efetuadas junto ao Conselho de Alimentação Escolar de Rondônia (Caero) , consignadas no subitem 9.5 daquele acórdão. No tocante às ciências dadas a esses dois órgãos (subitens 9.4 e 9.6 do Acórdão 2312/2019-TCU-Plenário) , como elas não seriam objeto de monitoramento, fez-se, naquela oportunidade, apenas o registro das informações enviadas pela Seduc/RO.
9.1.	Das análises retro mencionadas (peça 32, item 12 e respectivos subitens daquela instrução) , observou-se, com relação às determinações prescritas àquela Secretaria, que restou demonstrado o cumprimento somente do subitem 9.2.1, enquanto os demais subitens foram considerados não cumpridos, seja porque foram encaminhados para providências dos setores competentes, sem a apresentação de qualquer resposta posterior (subitens 9.2.2, 9.2.5, 9.2.15, 9.2.16, 9.2.18 e 9.2.19) ; ou porque as soluções propostas não incluíram as unidades executoras que se encontram sob a gestão do modelo escolarizado, em que foram apuradas as ocorrências objeto das determinações (subitens 9.2.3, 9.2.7, 9.2.8, 9.2.9, 9.2.10 e 9.2.11) ; ou porque não foi carreada a documentação comprobatória que demonstrasse o seu efetivo cumprimento (subitens 9.2.4, 9.2.12, 9.2.13, 9.2.14 e 9.2.17) ; ou, simplesmente, porque não houve qualquer menção sobre a irregularidade apurada (subitem 9.2.6) .
9.2.	Quanto aos itens de recomendação destinados à Seduc/RO, verificou-se, também, naquela oportunidade (peça 32, item 13 e respectivos subitens daquela instrução) , a implementação dos subitens 9.3.2 e 9.3.5. Por outro lado, considerou-se que os subitens 9.3.1, 9.3.3, 9.3.4, 9.3.6, 9.3.7 e 9.3.8 não foram devidamente implementados. Os três primeiros (subitens 9.3.1, 9.3.3 e 9.3.4) , a exemplo dos itens de determinação 9.2.7 e 9.2.8, porque as soluções para eles propostas não incluíram as unidades executoras que se encontravam sob a gestão do modelo escolarizado, nas quais, justamente, foram apuradas as ocorrências objeto das recomendações; enquanto os três últimos subitens (9.3.6, 9.3.7 e 9.3.8) , porque foram encaminhados para providências dos setores competentes, sem qualquer resposta até aquele momento.
9.3.	Já com relação às recomendações formuladas ao Conselho de Alimentação Escolar do Estado de Rondônia (Caero) nos subitens 9.5.1 e 9.5.2, entendeu-se naquela oportunidade (peça 32, item 15 e respectivos subitens daquela instrução) que indiretamente houve a sua implementação, uma vez que foram adotados procedimentos "a posteriori" à ocorrência das licitações, das chamadas públicas e das entregas de alimentos nas escolas, com o objetivo de verificar a adequação desses atos à legislação aplicável. 
9.4.	No que diz respeito às ciências dadas à Seduc/RO, registrou-se (peça 32,  item 14 e respectivos subitens daquela instrução) que houve por parte da Secretaria Estadual de Educação a adoção de medidas internas com vistas à prevenção da ocorrência de outras semelhantes (subitens 9.4.1, 9.4.2, 9.4.3, 9.4.4, 9.4.5, 9.4.6, 9.4.9, 9.4.10, 9.4.11, 9.4.12, 9.4.13, 9.4.14, 9.4.15, 9.4.16 e 9.4.17) , excetuando-se apenas as de subitens 9.4.7 e 9.4.8, que ainda estariam sendo diligenciados para manifestação dos setores competentes no âmbito daquela Secretaria. 
9.5.	E, no tocante às ciências dadas ao Conselho de Alimentação Escolar do Estado de Rondônia (Caero) , apurou-se naquela oportunidade (peça 32, item 15 e respectivos subitens daquela instrução) , que teriam sido adotadas medidas internas com vistas à prevenção das ocorrências consignadas nos itens 9.6.2 e 9.6.3, enquanto, com relação à ocorrência do subitem 9.6.1, foi apresentada apenas uma justificativa para a ocorrência da desconformidade. 
10.	Diante disso, propôs-se, naquela oportunidade (peça 32, itens 12.2, 12.3, 12.4, 12.5, 12.6, 13.1, 13.3, 13,4 e 13.6, e respectivos subitens daquela instrução) , a realização de diligência com a finalidade de se obter elementos adicionais sobre o cumprimento dos subitens 9.2.2, 9.2.3, 9.2.4, 9.2.5, 9.2.6, 9.2.7, 9.2.8, 9.2.9, 9.2.10, 9.2.11, 9.2.12, 9.2.13, 9.2.14, 9.2.15, 9.2.16, 9.2.17, 9.2.18 e 9.2.19, pertencentes ao item 9.2 da determinação destinada à Secretaria de Estado da Educação de Rondônia (Seduc/RO) , bem como sobre a implementação dos subitens 9.3.6, 9.3.7 e 9.3.8, pertencentes ao item 9.3 da recomendação destinada à referida Secretaria. Esclareceu-se, ainda, que os subitens de recomendação 9.3.1, 9.3.3 e 9.3.4 já seriam automaticamente atendidos pela diligência proposta para os subitens 9.2.8 e 9.2.7 da determinação.
11.	E, finalmente, no que concerne à determinação contida no item 9.7 do Acórdão 2312/2019-TCU-Plenário, considerou-se naquela oportunidade (peça 32, item 16 e respectivos subitens daquela instrução) que a fiscalização determinada pelo Relator naquele item teve por fundamento as mesmas irregularidades que motivaram a instauração da Representação TC Processo 018.470/2018-1, em que se propugnou que a apreciação de mérito restaria prejudicada, pela perda do objeto, e que a ação mais imediata e direta do Tribunal não seria oportuna naquele momento, devido à atuação tempestiva de outros órgãos de controle, o levou à conclusão de que o mesmo entendimento poderia ser aplicado aos presentes autos, motivo por que se propôs a reformulação do acórdão em referência, no sentido de que aquele item de determinação fosse tornado insubsistente.
EXAME TÉCNICO
12.	Com suporte na instrução da SecexEducação (peça 32) , o Ministro Relator Walton Alencar Rodrigues, em despacho datado de 8/9/2020 (peça 34) , determinou, preliminarmente, a realização da diligência proposta no subitem 21.1 daquela instrução. 
12.1.	Tal diligência materializou-se no Ofício 49114/2020-TCU/Seproc, de 11/9/2020 (peça 35) , destinado ao Secretário de Estado da Educação de Rondônia, que foi recebido em 24/9/2020 (peça 36) .
12.2.	Posteriormente, foi emitido o Ofício 63463/2020-TCU/Seproc, de 18/11/2020 (peça 37) , reiterando os termos do Ofício 49114/2020-TCU/Seproc, de 11/9/2020 (peça 35) , que, por sua vez, foi devidamente recebido em 1/12/2020 (peça 38) .
12.3.	Assim, passados quase 5 (cinco) meses desde o recebimento do primeiro ofício de diligência (peça 36) e quase 3 (três) meses desde o recebimento da sua reiteração (peça 38) sem qualquer resposta, entendemos que houve por parte do destinatário, o Sr. Suamy Vivecananda Lacerda de Abreu (CPF XXX.193.712-XX) , Secretário de Estado da Educação de Rondônia, desde o exercício de 2019, o não cumprimento de diligência ou de decisão deste Tribunal, no prazo fixado, sem causa justificada, o que deverá ensejar a aplicação da multa prevista no art. 58, inciso IV, da Lei 8.443/1992, sendo que a citada multa prescinde de realização de prévia audiência, nos termos do art. 268, §3.º, do Regimento Interno do TCU.	
12.4	Verifica-se que a responsabilização pelo não atendimento da diligência recai sobre o Sr. Suamy Vivecananda Lacerda de Abreu (CPF XXX.193.712-XX) , atual Secretário de Estado da Educação de Rondônia, considerando-se que ele é o titular da Secretaria de Estado da Educação de Rondônia (Seduc/RO) , desde o exercício de 2019, sendo que os ofícios de diligência deste Tribunal não atendidos (Ofício 49114/2020-TCU/Seproc, de 11/9/2020, recebido em 24/9/2020 - peças 35 e 36; e Ofício 63463/2020-TCU/Seproc, de 18/11/2020, recebido em 1/12/2020 - peças 37 e 38) foram remetidos e recebidos na vigência da sua gestão, que ainda permanece.
12.5.	Nesse sentido e com o objetivo de que a Secretaria de Estado da Educação de Rondônia (Seduc/RO) cumpra em definitivo as determinações e recomendações remanescentes que lhe foram endereçadas, propõe-se, ainda, a fixação de um prazo improrrogável de 60 (sessenta) dias para que o seu representante atenda ao Ofício 49114/2020-TCU/Seproc, que requer as informações relacionadas na documentação a ele anexada (peças 32 e 34) , visando ao cumprimento (ou implementação) integral dos subitens 9.2 e 9.3 do Acórdão 2312/2019-TCU-Plenário, sem prejuízo de que lhe seja informado que um novo descumprimento de diligência ou das determinações ora monitoradas no prazo fixado, sem motivo justificado, sujeitará o responsável à aplicação da multa prevista no art. 58, inciso IV, da Lei 8.443/1992, a qual prescinde de realização de prévia audiência, nos termos do art. 268, §3.º, do Regimento Interno do TCU. Vale ressaltar que essa proposta segue a mesma linha da determinação consignada no item 9.3 do Acórdão 890/2020-TCU-Plenário, proferido no âmbito do TC Processo 030.848/2019-9 (Monitoramento da FOC PNAE no estado do Piauí) .  
13.	Relativamente à proposta de mérito formulada no item 21.3 da instrução de peça 32, para que fosse tornado insubsistente o item 9.7 do Acórdão 2312/2019-TCU-Plenário, o Ministro Relator manifestou-se da seguinte forma em seu já mencionado despacho (peça 34) : "Por ocasião da análise dos elementos apresentados em resposta à diligência ora determinada, a unidade técnica deverá se manifestar acerca da conveniência de serem mantidas as propostas de mérito constantes da instrução acima mencionada".
13.1.	Como não foram apresentados quaisquer elementos em resposta à diligência determinada no despacho do Ministro Relator (peça 34) , reproduziremos, primeiramente, os argumentos já dispostos na instrução anterior (peça 32, item 16 e respectivos subitens) , reproduzidos a seguir:
	16.	 No tocante ao item 9.7 do acórdão em referência, foi feita a seguinte determinação à unidade técnica deste Tribunal, no caso à SecexEducação:
9.7. determinar à unidade técnica que adote os procedimentos definidos na Resolução-TCU 308/2019, notadamente em seu art. 17, caput e parágrafos, com vistas à eventual aprovação e delimitação do escopo da fiscalização destinada a apurar indícios de irregularidades estranhos ao objeto da presente fiscalização, relativos a sobrepreço, conluio entre empresas e de desvios de alimentos destinados à merenda escolar no Estado de Rondônia
	16.1. Essa determinação é resultante do seguinte registro no Voto do Ministro Relator Walton Alencar Rodrigues (peça 6, p. 2) , no âmbito do TC Processo 018.140/2017-3, que tratou de Relatório de Auditoria da Secex/RO realizada no âmbito da Fiscalização de Orientação Centralizada (FOC) , coordenada pela então Secretaria de Controle Externo no Estado do Espírito Santo (SECEX/ES) :
A titular da unidade técnica ressaltou a existência de irregularidades estranhas ao objeto da presente fiscalização, com indícios de sobrepreço, de conluio entre empresas e de desvios de alimentos destinados à merenda escolar, que, além de prejuízos financeiros, podem ter comprometido o alcance dos objetivos sociais inerentes ao programa, em desacordo com o art. 23, inciso II, alínea "a", da Lei 8.666/1993, e art. 20, da Resolução FNDE 26/2013.
Por esse motivo, em complemento das medidas acima, defendeu a necessidade de fiscalização para a apuração dos mencionados indícios de irregularidade. 
No que tange ao aprofundamento dessas questões pontuais, entendo mais apropriado que a unidade técnica adote os procedimentos definidos na Resolução-TCU 308/2019, notadamente em seu art. 17, caput e parágrafos, com vistas eventual aprovação e delimitação do escopo da fiscalização a ser realizada.
	16.2. Ocorre que, antes do proferimento desse acórdão, o que somente veio a ocorrer em 2/10/2019, a então Secretaria de Controle Externo de Rondônia, ao tomar conhecimento daquelas irregularidades estranhas ao objeto da fiscalização em curso, e em alinhamento com o Relator Substituto, Ministro Weder de Oliveira, procedeu à autuação de uma representação (TC Processo 018.470/2018-1) para tratar do assunto.    
	16.3. Assim, na instrução inaugural dessa representação foi proposta a realização de inspeção, aproveitando-se do momento em que a Controladoria Geral da União no Estado de Rondônia (CGU/RO) também estaria em campo para a fiscalização do mesmo objeto, oportunidade em que se propôs o compartilhamento das informações sobre aquela ação de controle com a referida Controladoria, assim como com o Ministério Público Federal de Rondônia (MPF/RO) e a Polícia Federal em Rondônia (PF/RO) , no âmbito da rede formada pelos órgãos de controle no Estado de Rondônia (peça 2 do TC Processo 018.470/2018-1) . 
	16.4. No entanto, quando do seu retorno, o Relator Titular, Ministro Walton Alencar Rodrigues, expediu despacho sobrestando a representação (TC Processo 018.470/2018-1) até a conclusão da análise das razões de justificativas das audiências prévias realizadas no âmbito da fiscalização (TC Processo 018.140/2017-3) que, segundo seu entendimento, teriam por objeto as mesmas questões que ensejaram a abertura da representação em relevo.   
	16.5. Na conclusão do processo de fiscalização originário da FOC (TC Processo 018.140/2017-3) , após a apreciação das razões de justificativa dos responsáveis, cumpre destacar os seguintes trechos do pronunciamento da então Secretária de Controle Externo de Rondônia, em 27/6/2018 (peça 103 do TC Processo 018.140/2017-3) :
Que durante a execução da fiscalização, a equipe de auditoria se deparou com fortes indícios de irregularidades que fugiam ao escopo e ao objetivo estabelecido para a FOC, cuja abordagem poderia ocasionar desvirtuamento da auditoria em termos de comprometimento do prazo e/ou dos exames previamente planejados; 
Considerando que tais irregularidades indicam a ocorrência de, principalmente, sobrepreço na aquisição de alimentos, conluio entre as empresas fornecedoras e o desvio de alimentos no momento de sua entrega nas escolas (recebimento em quantidades menores que o devido) ;
Manifesto-me favoravelmente e considero além de pertinente, fundamental a manutenção da proposta de inspeção feita nos autos do TC Processo 018.140/2017-3, tendo em vista a presença de todos os requisitos necessários à atuação do TCU, haja vista que essas irregularidades incidem de forma negativa na gestão dos recursos do Pnae pelo Estado de Rondônia e demonstram a ocorrência de prejuízos efetivos ao alcance dos objetivos sociais inerente ao programa e prejuízos financeiros potenciais, em desacordo com o art. 23, inciso II, alínea "a", da Lei 8.666/1993, e art. 20, da Resolução FNDE 26/2013. (grifos nosso) .
	16.6. Eis que após esse pronunciamento da SECEX/RO, transcorreu mais de um ano até que, em 2/10/2019, foi proferido o Acórdão 2312/2019-TCU-Plenário, com a determinação consignada em seu respectivo item 9.7, para que a unidade técnica fizesse uma proposta de fiscalização para os indícios mencionados anteriormente (não a inspeção proposta no TC Processo 018.470/2018-1) , sucedendo que, a partir de abril de 2019, os assuntos afetos ao tema educação passaram a ser de responsabilidade exclusiva da SecexEducação, em razão da recente reformulação interna de competências ocorrida no âmbito deste Tribunal.
	16.7. Dessa forma, em razão do julgamento do processo de fiscalização (TC Processo 018.140/2017-3) , foi finalmente levantado o sobrestamento do processo de representação (TC Processo 018.470/2018-1) , sendo este último distribuído para a instrução da Secretária da Sec/RO em abril de 2020, no âmbito de uma parceria para instrução de processos da SecexEducação. Na ocasião, ela se manifestou da seguinte forma (peça 12 do TC Processo 018.470/2018-1) :
17. Analisados os elementos apresentados pelos ex-secretários de educação, por intermédio da instrução transcrita no relatório (peça 101, TC Processo 018.140/2017-3) , a unidade técnica concluiu pela impossibilidade de os referidos agentes serem responsabilizados pelos fatos questionados, embora estes não tenham sido devidamente esclarecidos, como bem apontado no voto condutor do Acórdão 2312/2019-TCU-Plenário (peça 105, p. 1) . 
18. A proposta de inspeção submetida à época tinha o propósito de aprofundar a análise sobre as ocorrências que fugiam ao escopo planejado para aquela auditoria e que não eram possíveis de apuração por meio documental, a exemplo de desvios de alimentos no momento de sua entrega nas escolas. Além disso, para apuração de outros achados e a devida responsabilização, seria necessário, como apontado em instrução inicial, a priorização de ações conjuntas por órgãos de controle e fiscalização, no âmbito da Rede de Controle do Estado de Rondônia, momento em que se propôs o compartilhamento de informações com a CGU/RO, MPF/RO e PF/RO.
19. Assim, passados quase dois anos da proposta inicial de inspeção, não será possível, hoje, obter as mesmas informações extradocumentais que seriam obtidas à época, quando se pretendia visitar as escolas e presenciar a entrega de alimentos, verificar o estoque de alimentos naquele momento e fazer as devidas responsabilizações, razão pela qual a inspeção perdeu seu objeto. 
20. Além disso, em relação aos outros achados, quais sejam, sobrepreço e conluio entre empresas participantes das licitações, também entendemos como prejudicada a presente representação, tendo em vista que os parceiros (CGU/RO e PF/RO) seguiram com as averiguações e identificaram diversos achados, entre eles os mesmos aqui tratados, conforme informado em contato telefônico com a Controladoria Geral da União/RO e relatório sintético (Programa de Fiscalização em Entes Federativos) , elaborado pela CGU/RO (peça 11) sobre a auditoria realizada por aquele órgão de controle interno. Entretanto, os achados estão mais bem aprofundados em papéis de trabalho que estão sob operação policial, com, inclusive, provável responsabilização penal.
21. Destaque-se que as irregularidades apontadas pelo representante, por se referirem à gestão de recursos do Pnae, devem ser avaliadas pelo FNDE, no âmbito da análise das respectivas prestações de contas, considerando-se que, de acordo com a jurisprudência deste Tribunal, a responsabilidade primária pela fiscalização e a análise da correta aplicação dos recursos federais transferidos a estados e municípios compete primariamente ao órgão ou entidade concedente. 
22. Assim, tendo em vista que as questões levantadas inicialmente nesta representação estão sendo objeto de ação promovida pela Controladoria Geral da União em Rondônia juntamente com a Polícia Federal, portanto, em etapa mais avançada, nesta fase processual não se mostra adequada uma atuação imediata e direta do TCU, a fim de evitar ocorrência de sobreposição, duplicidade de esforços e supressão de responsabilidades. 
23. Trata-se, portanto, de condicionar a onerosa atuação desta Corte, em antecipação à dos demais intervenientes no controle, somente quando condições especialíssimas justificarem a supressão das demais instâncias, conforme consignado em propostas de deliberação pertinentes em situações semelhantes (Acórdão 2716/2011-TCU-Primeira Câmara, 2594/2009-TCUPlenário e 3734/2009-TCU-Primeira Câmara, da relatoria do Ministro Weder de Oliveira) :
As ações de controle externo não devem avançar, quando não for estritamente necessário, sobre o espaço de atuação e responsabilidades das autoridades administrativas e seus órgãos de controle interno. Isso implicaria dizer que, a fim de evitar duplicidade de esforços e supressão de responsabilidades, a movimentação do TCU somente seria exigível e necessária, se, após as manifestações conclusivas das etapas anteriores da estrutura de controle, ainda restasse matéria a ser examinada por esta Corte. Trata-se, portanto, de condicionar a onerosa atuação desta Corte, em antecipação à dos demais intervenientes no controle, somente quando condições especialíssimas justificarem a supressão das demais instâncias; Não se vislumbra, em casos como este, ganhos na eficiência e consistência na desejada ação sistêmica e articulada do controle do gasto público mediante a intervenção imediata do órgão de controle externo da União; ao contrário, onera-se antecipada e desnecessariamente um sistema de controle já assoberbado de temas e situações de materialidade significativamente mais expressiva, e cuja forma natural de atuação em matéria de repasses de recursos federais a outros entes federativos não é a de fazê-lo em substituição às atribuições de controle dos órgãos repassadores e dos conselhos estaduais e municipais. Quando assim atuar o controle externo, deve fazê-lo diante de condições excepcionais e relevantes, ausentes no presente processo. Assim concluo que, preliminarmente à atuação deste Tribunal, devem ser acionados os elos iniciais e naturais da cadeia de controle, quais sejam o próprio gestor e órgão de controle interno. 
24. Considerando, pelo exposto, que, no presente momento, não seria adequada a atuação mais imediata e direta do TCU e, assim, ela pode ser diferida para o momento futuro, quando ocorrer o ingresso no TCU da possível tomada de contas especial eventualmente instaurada pelo FNDE, considera-se prejudicada, então, a apreciação de mérito da presente representação. (grifos nossos) .
	16.8. Desta feita, considerando que a fiscalização determinada pelo Relator no item 9.7 do Acórdão 2312/2019-TCU-Plenário teve por fundamento as mesmas irregularidades que motivaram a instauração da Representação Processo 018.470/2018-1, em que se propugnou que a apreciação de mérito restaria prejudicada, pela perda do objeto, e que a ação mais imediata e direta do Tribunal não seria oportuna no momento, devido à atuação tempestiva de outros órgãos de controle, entendemos que o mesmo entendimento poderá ser aplicado aos presentes autos, motivo por que propõe-se a reformulação do acórdão em referência, no sentido de que aquele item de determinação seja tornado insubsistente. 
13.2.	Ocorreu que, após a emissão do Despacho do Ministro Relator, neste processo de monitoramento, em 8/9/2020 (peça 34) , sobreveio, no âmbito do processo de Representação TC Processo 018.470/2018-1, a edição do Acórdão 5/2021-TCU-Plenário, de 20/1/2021, que acabou por acolher a proposta de mérito da Secretária da Sec Rondônia, nos termos transcritos no parágrafo anterior, para que a referida representação fosse conhecida e considerada prejudicada, conforme se infere do excerto transcrito a seguir:
	Acórdão 5/2021-TCU-Plenário
Os Ministros do Tribunal de Contas da União, reunidos em sessão de Plenário, ACORDAM, por unanimidade, com fundamento nos arts. 1º, inciso II, e 43, inciso I, da Lei 8.443/1992, c/c os arts. 235 e 237, inciso VI e parágrafo único, do Regimento Interno deste Tribunal, e art. 103, § 1º, da Resolução TCU - 259/2014, quanto ao processo a seguir relacionado, levantar o sobrestamento dos autos; conhecer da representação, para, no mérito, considerar a sua apreciação prejudicada; adotar a medida objeto do subitem 1.8.1 deste acórdão e arquivar os presentes autos.
 (...) 
1.8. Determinações/Recomendações/Orientações: 1.8.1. encaminhar cópia desta deliberação, da instrução da unidade técnica e da documentação acostada à peça 11 destes autos à Procuradoria da República no Estado de Rondônia para adoção de medidas de sua alçada.
13.3.	Desta forma, tendo em conta que este Tribunal considerou prejudicada a apreciação da Representação TC Processo 018.470/2018-1 com base no fato de que as questões inicialmente levantadas naquela representação já estariam sendo objeto de ação promovida pela Controladoria Geral da União em Rondônia juntamente com a Polícia Federal, de forma que a atuação do TCU poderia ser diferida para momento futuro, quando ocorresse o ingresso de eventual tomada de contas especial instaurada pelo FNDE, não se reconhecendo oportuna a manutenção da inspeção proposta ou mesmo a continuidade daqueles autos de representação, manifestamo-nos pela conveniência de se manter a proposta de mérito alvitrada no item 21.3 da instrução de peça 32, para que seja tornado insubsistente o item 9.7 do Acórdão 2312/2019-TCU-Plenário, uma vez que a fiscalização determinada naquele item teve por fundamento as mesmas irregularidades que motivaram a instauração da mencionada representação.
CONCLUSÃO
14.	Esta Corte de Contas, com base no Acórdão 2312/2019-TCU-Plenário (peça 5) , alvitrou determinações (item 9.2 e respectivos subitens, de 9.2.1 a 9.2.19) , recomendações (item 9.3 e respectivos subitens, de 9.3.1 a 9.3.8) e deu ciência (item 9.4 e respectivos subitens, de 9.4.1 a 9.4.17) à Secretaria de Estado da Educação de Rondônia-Seduc/RO (Parágrafos 3, 4 e 5 desta instrução) .
14.1.	Da análise da primeira manifestação encaminhada pela Seduc/RO (peça 28, p. 7-9) , promovida no âmbito da instrução de peças 32, restou demonstrado com relação às determinações prescritas àquela Secretaria, o cumprimento somente do subitem 9.2.1, enquanto os demais subitens das determinações contidas no item 9.2 do acórdão em referência foram considerados não cumpridos (Parágrafo 9.1 desta instrução) .
14.2.	Quanto aos itens de recomendação destinados à Seduc/RO, verificou-se a implementação dos subitens 9.3.2 e 9.3.5. Por outro lado, considerou-se que os subitens 9.3.1, 9.3.3, 9.3.4, 9.3.6, 9.3.7 e 9.3.8 não foram devidamente implementados (Parágrafo 9.2 desta instrução) .
14.3. 	No que diz respeito às ciências dadas à Seduc/RO, registrou-se que houve por parte daquela Secretaria a adoção de medidas internas com vistas à prevenção da ocorrência de outras semelhantes (subitens 9.4.1, 9.4.2, 9.4.3, 9.4.4, 9.4.5, 9.4.6, 9.4.9, 9.4.10, 9.4.11, 9.4.12, 9.4.13, 9.4.14, 9.4.15, 9.4.16 e 9.4.17) , excetuando-se apenas as de subitens 9.4.7 e 9.4.8, que ainda estariam sendo diligenciados para manifestação dos setores competentes no âmbito daquela Secretaria (Parágrafo 9.4 desta instrução) .
15.	De igual modo, o acórdão em relevo também teceu recomendações (item 9.5 e respectivos subitens, de 9.5.1 a 9.5.2) e deu ciência (item 9.6 e respectivos subitens, de 9.6.1 a 9.6.3) ao Conselho de Alimentação Escolar do Estado de Rondônia (Caero) - (Parágrafos 9.3 e 9.5 desta instrução) .
15.1.	Assim, com relação às recomendações formuladas nos subitens 9.5.1 e 9.5.2, entendeu-se que indiretamente houve a sua devida implementação, uma vez que foram adotados procedimentos a posteriori à ocorrência das licitações, das chamadas públicas e das entregas de alimentos nas escolas, com o objetivo de verificar a adequação desses atos à legislação aplicável (Parágrafo 9.3 desta instrução) .
15.2.	E, no tocante às ciências dadas ao Conselho de Alimentação Escolar do Estado de Rondônia (Caero) , registrou-se que teriam sido adotadas medidas internas com vistas à prevenção das ocorrências consignadas nos itens 9.6.2 e 9.6.3, enquanto, com relação à ocorrência do subitem 9.6.1, foi apresentada apenas uma justificativa para a ocorrência da desconformidade (Parágrafo 9.5 desta instrução) . 
16.	Dessa forma, na instrução anterior (peça 32) , propôs-se a realização de diligência com a finalidade de se obter elementos adicionais com vistas a evidenciar o efetivo cumprimento dos subitens 9.2.2, 9.2.3, 9.2.4, 9.2.5, 9.2.6, 9.2.7, 9.2.8, 9.2.9, 9.2.10, 9.2.11, 9.2.12, 9.2.13, 9.2.14, 9.2.15, 9.2.16, 9.2.17, 9.2.18 e 9.2.19, pertencentes à determinação destinada à Secretaria de Estado da Educação de Rondônia (Seduc/RO) , contemplada no item 9.2, do Acórdão 2312/2019-TCU-Plenário, bem como sobre a implementação dos subitens 9.3.6, 9.3.7 e 9.3.8, pertencentes ao item 9.3, da recomendação também destinada àquela Secretaria, que constituiriam o objeto do presente monitoramento. Esclareceu-se, ainda, que os subitens de recomendação 9.3.1, 9.3.3 e 9.3.4, então considerados como não implementados, seriam atendidos pela diligência proposta para os subitens 9.2.8 e 9.2.7 da determinação (Parágrafo 10 desta instrução) .
17.	Ainda naquela proposta de encaminhamento (peça 32, item 21 e respectivos subitens) , além da medida preliminar de diligência à Secretaria de Estado da Educação de Rondônia - Seduc/RO, tecida nos moldes descritos anteriormente, também se formulou proposição de mérito para que fosse tornado insubsistente o item 9.7 do Acórdão 2312/2019-TCU-Plenário (Parágrafo 11 desta instrução) . 
18.	O Ministro Relator Walton Alencar Rodrigues, em despacho datado de 8/9/2020 (peça 34) , concordou com a realização da diligência proposta no subitem 21.1 da instrução da SexecEducação (peça 32) . No entanto, não se posicionou sobre a proposta de mérito formulada na instrução mencionada, determinando à Unidade Técnica que se manifestasse sobre a conveniência da sua manutenção, após a análise dos novos elementos a serem apresentados em resposta à diligência então determinada (Parágrafos 12 e 13 desta instrução) .  
19.	Após o vencimento do prazo para o atendimento da diligência determinada e de sua reiteração (peças 35, 36, 37 e 38) , não se obteve qualquer resposta do seu destinatário, configurando-se, assim, o não cumprimento de diligência ou de decisão deste Tribunal, no prazo fixado, sem causa justificada, por parte do destinatário, o Sr. Suamy Vivecananda Lacerda de Abreu (CPF XXX.193.712-XX) , Secretário de Estado da Educação de Rondônia, desde o exercício de 2019, motivo pelo qual se propõe a aplicação da multa prevista no art. 58, inciso IV, da Lei 8.443/1992, sendo que a citada multa prescinde de realização de prévia audiência, nos termos do art. 268, §3.º, do Regimento Interno do TCU (Parágrafos 12.1 a 12.4 desta instrução) .
19.1.	Propõe-se, ainda, a fixação de um prazo improrrogável de 60 (sessenta) dias para que o representante da Secretaria de Educação no Estado de Rondônia (Seduc/ROI) atenda ao Ofício 49114/2020-TCU/Seproc, que requer as informações relacionadas na documentação a ele anexada  (peças 32 e 34) , visando ao cumprimento (ou implementação) integral dos subitens 9.2 e 9.3 do Acórdão 2312/2019-TCU-Plenário, sem prejuízo de que lhe seja informado que um novo descumprimento de diligência ou das determinações ora monitoradas no prazo fixado, sem motivo justificado, sujeitará o responsável à aplicação da multa prevista no art. 58, inciso IV, da Lei 8.443/1992, a qual prescinde de realização de prévia audiência, nos termos do art. 268, §3.º, do Regimento Interno do TCU (Parágrafo 12.5 desta instrução) .
20.	No tocante à proposta de mérito formulada no item 21.3 da instrução anterior (peça 32) para que fosse tornada insubsistente o item 9.7 do Acórdão 2312/2019-TCU-Plenário, considerando-se que não foram apresentados quaisquer elementos em resposta à diligência determinada no despacho do Ministro Relator (peça 34) , manifestamo-nos pela sua manutenção, que está apoiada nos argumentos produzidos no item 16 e respectivos subitens da peça 32, assim como na edição do Acórdão 5/2021-TCU-Plenário  (Parágrafos 13, 13.1 a 13.3 desta instrução) .
PROPOSTA DE ENCAMINHAMENTO
21.	Ante todo o exposto, submetem-se os presentes autos à consideração superior, propondo:
21.1.	considerar cumprida a determinação do subitem 9.2.1 do Acórdão 2312/2019-TCU-Plenário;
21.2.	considerar implementadas as recomendações dos subitens 9.3.2, 9.3.5, 9.5.1 e 9.5.2, do Acórdão 2312/2019-TCU-Plenário;
21.3.	considerar não cumpridas as determinações dos subitens 9.2.2, 9.2.3, 9.2.4, 9.2.5, 9.2.6, 9.2.7, 9.2.8, 9.2.9, 9.2.10, 9.2.11, 9.2.12, 9.2.13, 9.2.14, 9.2.15, 9.2.16, 9.2.17, 9.2.18 e 9.2.19 do Acórdão 2312/2019-TCU-Plenário;
21.4.	considerar não implementadas as recomendações dos subitens 9.3.1, 9.3.3, 9.3.4, 9.3.6, 9.3.7 e 9.3.8 do Acórdão 2312/2019-TCU-Plenário; 
21.5.	fixar o prazo improrrogável de 60 (sessenta) dias para que o representante da Secretaria de Educação no Estado de Rondônia (Seduc/RO) atenda ao Ofício 49114/2020-TCU/Seproc, de 11/9/2020, que requer as informações relacionadas na documentação a ele anexada (peças 32 e 34) , visando ao cumprimento integral dos subitens 9.2 e 9.3 do Acórdão 2312/2019-TCU-Plenário, sem prejuízo de que lhe seja informado que um novo descumprimento de diligência ou das determinações ora monitoradas no prazo fixado, sem motivo justificado, sujeitará o responsável à aplicação da multa prevista no art. 58, inciso IV, da Lei 8.443/1992, a qual prescinde de realização de prévia audiência, nos termos do art. 268, §3.º, do Regimento Interno do TCU;
21.6.	aplicar ao Secretário de Estado da Educação de Rondônia, Sr. Suamy Vivecananda Lacerda de Abreu (CPF XXX.193.712-XX) , a multa prevista no art. 58, inciso IV, da Lei 8.443/1992, em razão de descumprimento de determinações e de diligência, fixando-lhe o prazo de 15 (quinze) dias, a contar da notificação, para que comprove, perante o Tribunal (art. 214, III, "a", do RI/TCU) , o recolhimento da dívida aos cofres do Tesouro Nacional, atualizada monetariamente desde a data do presente acórdão até a do efetivo recolhimento, se for paga após o vencimento, na forma da legislação em vigor;
21.7.	autorizar, desde logo, a cobrança judicial da dívida, nos termos do art. 28, II, da Lei 8.443/1992, caso não atendida a notificação;
21.8.	tornar insubsistente o item 9.7 do Acórdão 2312/2019-TCU-Plenário; e
21.9.	encaminhar cópia do acórdão que vier a ser proferido à Secretaria de Educação no Estado de Rondônia (Seduc/RO) , destacando que o relatório e o voto que fundamentam a deliberação ora encaminhada podem ser acessados por meio do endereço eletrônico www.tcu.gov.br/acordaos.

não há

Não atuou.

MONITORAMENTO. CUMPRIMENTO DE DETERMINAÇÃO. NÃO ATENDIMENTO À DILIGÊNCIA DO TCU POR GESTOR ESTADUAL. MULTA. NOVO PRAZO PARA RESPOSTA À DILIGÊNCIA.

MONITORAMENTO (MON)

Secretaria de Controle Externo da Educação, da Cultura e do Desporto (SecexEduc).

Trata-se de monitoramento do Acórdão 2312/2019-TCU-Plenário, proferido por ocasião do julgamento de Auditoria realizada nos moldes de Fiscalização de Orientação Centralizada (FOC) , com o objetivo de verificar a gestão dos recursos repassados pelo Fundo Nacional de Desenvolvimento da Educação (FNDE) , no âmbito do Programa Nacional de Alimentação Escolar (PNAE) , ao Governo do Estado de Rondônia, nos exercícios de 2016 e 2017.
Diante de diversas falhas identificadas, por meio do acórdão supra este Tribunal apresentou determinações (item 9.2 e respectivos subitens, de 9.2.1 a 9.2.19) , recomendações (item 9.3 e respectivos subitens, de 9.3.1 a 9.3.8) e deu ciência de irregularidades existentes (item 9.4 e respectivos subitens, de 9.4.1 a 9.4.17) à Secretaria de Estado da Educação de Rondônia (Seduc/RO) .
Da análise da primeira manifestação encaminhada pela Seduc/RO, restou demonstrado que esta cumpriu apenas uma (a de que trata o item 9.2.1) das dezenove determinações contidas no item 9.2 do acórdão em referência, enquanto as demais foram consideradas não cumpridas. 
Foram também implementadas as recomendações de que tratam os subitens 9.3.2 e 9.3.5 do acórdão. No que diz respeito às ciências dadas, foram adotadas medidas internas com vistas à prevenção da ocorrência de quinze dos dezessete itens listados.
Posteriormente, a Seduc/RO foi diligenciada para que fornecesse elementos aptos a demonstrar que novas medidas estavam sendo tomadas para o cumprimento das deliberações consideradas descumpridas.
Após o vencimento do prazo para o atendimento da diligência e de sua reiteração (peças 35 a 38) , não se obteve resposta do seu destinatário.
Diante disso, a unidade técnica propõe a aplicação da multa prevista no art. 58, inciso IV, da Lei 8.443/1992, ao Secretário de Estado da Educação de Rondônia, Suamy Vivecananda Lacerda de Abreu, bem como a fixação de prazo improrrogável de sessenta dias para que este atenda ao Ofício de diligência 49114/2020-TCU/Seproc.
Finalmente, tendo em vista que este Tribunal considerou prejudicada a apreciação da Representação TC Processo 018.470/2018-1 com base no fato de que as questões ali levantadas já estavam sendo objeto de ação promovida pela Controladoria Geral da União em Rondônia, juntamente com a Polícia Federal, de forma que a atuação do TCU poderia ser diferida para momento futuro, a SecexEduc propõe que seja tornado insubsistente o item 9.7 do Acórdão 2312/2019-TCU-Plenário, uma vez que a fiscalização ali determinada teve por fundamento as mesmas irregularidades que motivaram aquela representação.
Feita breve síntese dos fatos, passo a decidir.
Seguindo a pacífica jurisprudência do TCU, ante o não atendimento da diligência reiteradamente enviada por este Tribunal, aplico a Suamy Vivecananda Lacerda de Abreu, Secretário de Estado da Educação de Rondônia, silente quanto ao cumprimento das determinações expressas nos itens 9.2.2, 9.2.3, 9.2.4, 9.2.5, 9.2.6, 9.2.7, 9.2.8, 9.2.9, 9.2.10, 9.2.11, 9.2.12, 9.2.13, 9.2.14, 9.2.15, 9.2.16, 9.2.17, 9.2.18 e 9.2.19 do Acórdão 2312/2019-TCU-Plenário, a multa prevista no art. 58, inciso IV, da Lei 8.443/1992.
Com o objetivo de que o Estado de Rondônia cumpra em definitivo as determinações que lhes foram endereçadas, fixo prazo improrrogável de sessenta dias para que o representante da Seduc/RO atenda ao ofício de diligência 49114/2020-TCU/Seproc, com vistas a comprovar o cumprimento integral do acórdão em monitoramento, sem prejuízo de que lhe seja informado que novo descumprimento de diligência ou das determinações ora monitoradas no prazo fixado, sem motivo justificado, o sujeitará, novamente, à aplicação de multa.
Finalmente, acolho a proposta da unidade técnica, de que o item 9.7 do Acórdão 2312/2019-TCU-Plenário seja tornado insubsistente. Isso porque a fiscalização determinada por meio de tal item teve por fundamento as mesmas irregularidades que motivaram a representação considerada prejudicada por meio do Acórdão 5/2021-TCU-Plenário, uma vez que as questões ali levantadas já estão sendo objeto de ação promovida pela Controladoria Geral da União em Rondônia, juntamente com a Polícia Federal. Assim, a atuação do TCU pode ser diferida para momento futuro, como alvitrado neste acórdão.
Ante o exposto, VOTO para que seja adotada a minuta de acórdão que trago ao exame deste Colegiado.
TCU, Sala das Sessões, em 1º de dezembro de 2021.
WALTON ALENCAR RODRIGUES 
Relator